臺灣高等法院民事判決
109年度上易字第1250號
上  訴  人  劉基仲  

訴訟代理人  黃暖琇律師
被  上訴人  林威儒  
            陳賢斌  


            劉惠文  

上二人共同
訴訟代理人  魏雯祈律師
            林青慧律師
            嚴珮綺律師

上列當事人間請求損害賠償等事件，上訴人對於中華民國109年8
月11日臺灣桃園地方法院108年度訴字第154號第一審判決提起上
訴，本院於110年4月21日言詞辯論終結，判決如下：
    主      文
上訴駁回。
第二審訴訟費用由上訴人負擔。
    事實及理由
一、本件上訴人主張：被上訴人陳賢斌、劉惠文、林威儒(下逕
    以名字稱之)均明知思鎧集團並非銀行，不得經營銀行收受
    存款、吸收資金之業務，竟為該集團在桃園市各咖啡店內不
    定期舉辦說明會，對外宣稱思鎧集團在菲律賓經營合法賭場
    ，獲利可期，會員加入思鎧集團，可取得在思鎧集團網站之
    會員帳號及密碼，並依據各會員方案投入資金後，以新臺幣
    (下同)35元可購得思鎧集團平台1個G幣，每日並可獲取相當
    於投入金額0.5%之G幣孳息，由思鎧集團將G幣點數轉入各該
    會員帳號中，400日後到期時，共計可取得200%之G幣，經兌
    換成現金，相當於年利率65.18%。又會員若介紹他人加入思
    鎧集團，可依照會員級別，按下線投資金額領取獎金。伊於
    民國104年12月4日經陳賢斌邀約投資後，先後以自己、伊配
    偶及兩位友人之名義加入會員，並匯款至陳賢斌所指定之訴
    外人李後賢、劉惠文之帳戶(詳如附表所示)，陳賢斌於伊匯
    款當日旋提供思鎧方案之會員帳號及密碼予伊。另林威儒於
    105年10月間，除向伊解釋說明思鎧方案外，並書寫G幣獲利
    計算公式予伊，伊因此交付3萬5,000元予林威儒，獲得會員
    帳號及密碼，並由林威儒搓合G幣拍賣等情。為此，爰依民
    法第184條第2項、第185條規定，求為命陳賢斌、劉惠文與
    原審被告林瑞基連帶給付140萬元本息；林威儒與原審被告
    林瑞基連帶給付3萬5,000元本息。
二、被上訴人之答辯：
(一)陳賢斌、劉惠文係以：伊等均未曾向上訴人招攬投資思鎧方
    案，係上訴人知悉陳賢斌有投資，主動表示有意願，並請求
    陳賢斌代為轉交款項予思鎧集團，上訴人將附表編號2、3之
    款項匯入劉惠文之帳戶後，已轉交予思鎧集團收受，至於附
    表編號1之款項係匯入訴外人李後賢之帳戶，與伊等無關等
    語，資為抗辯。
(二)林威儒則以：上訴人本即為思鎧集團之會員，係因無法聯繫
    先前之介紹人，始請求伊同事呂佳芳幫忙，呂佳芳乃請上訴
    人主動與伊聯繫，初次見面上訴人即向伊表明知悉思鎧方案
    ，嗣於翌日交付3萬5,000元予伊，由伊代轉予訴外人劉星碩
    ，劉星碩再轉交予思鎧集團等語，資為抗辯。
三、原審駁回上訴人前揭之訴，上訴人不服提起上訴，上訴聲明
    ：(一)原判決關於駁回上訴人後開第二項之訴部分及該部分
    假執行之聲請，暨該部分訴訟費用之裁判廢棄。(二)上開廢
    棄部分：⒈陳賢斌、劉惠文應與原審共同被告林瑞基連帶給
    付105萬元，及陳賢斌自107年10月12日、劉惠文自109年4月
    18日起，均至清償日止，按年息百分之五計算之利息；⒉陳
    賢斌應與原審共同被告林瑞基連帶給付35萬元，及陳賢斌自
    107年10月12日起至清償日止，按年息百分之五計算之利息
    ；⒊林威儒應與原審共同被告林瑞基連帶給付3萬5,000元，
    及林威儒自107年10月12日起至清償日止，按年息百分之五
    計算之利息。
四、上訴人主張其有匯款如附表所示之金額入李後賢、劉惠文之
    帳戶，以及另交付現金3萬5,000元予林威儒，用以投資思鎧
    方案，有第一商業銀行存款存根聯(見原審卷一第259頁)，
    並分別為陳賢斌、劉惠文、林威儒所不爭執(見原審卷一第5
    9頁、本院卷第93-94頁)，堪可採信。而上訴人主張被上訴
    人前開行為共同違反銀行法第29條、第29條之1及多層次傳
    銷管理法第18條等保護他人之法律，與思鎧集團成員共同非
    法吸收資金，致其受有損害，依民法第184條第2項、第185
    條規定，請求渠等分別與原審被告林瑞基連帶賠償等語，為
    被上訴人所否認，並以前詞置辯。經查：
(一)上訴人並未證明被上訴人有以本金顯不相當之獲利，吸引上
    訴人投資思鎧方案：
　　⒈按銀行法第29條之1之構成要件為向多數人或不特定之人收
      受款項或吸收資金，而約定或給付與本金顯不相當之紅利
      、利息、股息或其他報酬為已足，保護法益為保障社會投
      資大眾之權益及有效維護經濟金融秩序，並未限定必須以
      老鼠會態樣之吸金鏈或廣告方式，對外向廣大不特定人大
      量集資始能該當，僅須符合多數人之要件且約定或給付與
      本金顯不相當之紅利、利息、股息或其他報酬即屬之(最
      高法院108年台上字第2403號、109年台上字第4214號刑事
      判決參照)。是銀行法第29條之1所處罰之行為，係行為人
      向多數人或不特定人收受款項或資金，並約定交付款項或
      資金之人能取回本金，且約定或給付高於一般銀行定期存
      款之利率，甚至於保證保本及獲利，能使多數人或不特定
      人受該行為人提供之優厚利率所吸引，而容易交付款項或
      資金予該非銀行之行為人。又主張侵權行為損害賠償請求
      權之人，對於侵權行為之成立要件應負舉證責任。
　　⒉上訴人主張其將如附表所示之款項分別匯入李後賢、劉惠
      文之帳戶，固為陳賢斌、劉惠文所不爭執，惟否認有以「
      35元可購得思鎧集團平台1個G幣，每日可獲取相當於投入
      金額0.5%之G幣孳息，400日後到期時，共計可取得200%之
      G幣，經兌換成現金，相當於年利率65.18%」等語招攬上
      訴人投資。而審諸上訴人所提出其與陳賢斌之LINE對話紀
      錄，可知陳賢斌先表明係轉寄關於思鎧集團平臺拍賣之說
      明予上訴人，轉寄之內容並無論及可保證獲利或保本等語
      ，僅係說明拍賣時間耽延之原因而已，嗣上訴人於7月8日
      向陳賢斌表示「請問一下我宏達2個同事要加入各35萬，
      請問可以加入嗎?請問賢哥如何安排」、「請問那兩球(按
      指兩名同事會員)位子在那?可以方(應係放)我下面?」、
      「是我這邊安排嗎」等語，陳賢斌始提供劉惠文之帳戶資
      料供上訴人匯款(見原審卷一第75-77頁)，堪認上訴人係
      主動以其同事之名義表示欲投資思鎧集團，並非因陳賢斌
      招攬所致，且陳賢斌並無與上訴人約定給付與本金顯不相
      當之金錢利益，使上訴人投資思鎧方案。況依上開對話可
      知，斯時上訴人已知悉思鎧方案之內容，甚且，詢問陳賢
      斌其同事之會員資格能否列為其下線，益徵上訴人關於附
      表編號2、3之投資與陳賢斌招攬無涉。又參諸上訴人與之
      WeChat對話紀錄(見原審卷一第87-89頁)，可知陳賢斌所
      轉寄之思鎧執行長公告，係在說明營運狀況、制度修正與
      拍賣搓合時間等情，並未涉及思鎧方案之投資內容，上訴
      人更自承不認識劉惠文(見本院卷第233頁)，堪認陳賢斌
      、劉惠文對上訴人皆無招攬上訴人投資思鎧集團之行為。
      則陳賢斌、劉惠文辯稱係上訴人主動表示有投資意願，請
      求陳賢斌代為轉交款項予思鎧集團等語，堪可採信。是上
      訴人雖因投資原審被告林瑞基所經營之思鎧集團受有損害
      ，惟其所受損害與陳賢斌、劉惠文不具因果關係。至於上
      訴人固提出臺灣新北地方法院106年度金重訴字第6號刑事
      案件之其他證人于美華、林碧秀之證詞、陳賢斌、劉惠文
      之筆錄，欲證明陳賢斌、劉惠文有違反銀行法第29條、第
      29條之1規定之情事，然上開刑事案件已認定陳賢斌、劉
      惠文僅係同為思鎧集團之投資人，並無違反銀行法之情事
      (見原審卷二第253-256頁)，況上訴人並未證明係因陳賢
      斌、劉惠文以與本金顯不相當之獲利，吸引上訴人投資思
      鎧方案已如前所述，自難為有利於上訴人之認定。
　　⒊又上訴人主張林威儒招攬其投資思鎧方案云云，已為林威
      儒否認，且依林威儒所提出上訴人與呂佳芳間之LINE對話
      紀錄(見本院卷第135頁)，可知上訴人係於105年10月31日
      主動詢問呂佳芳關於新理財方案，呂佳芳僅表示其係經由
      林威儒介紹加入，因需照顧小孩，無法前去參加，請上訴
      人一定要給自己機會去聽。嗣上訴人乃於105年11月9日聯
      繫林威儒，惟上訴人當日並未赴約，於同年月12日上訴人
      再次主動詢問林威儒是否有空，林威儒則表示晚點再確認
      ，嗣於同年月14日，上訴人又主動詢問林威儒忙什麼，兩
      人始相約見面(見本院卷第137-139頁)，堪認林威儒辯稱
      係上訴人主動聯繫其同事呂佳芳，經由呂佳芳介紹後，上
      訴人自行與伊聯繫等語為真。而上訴人於104年、105年5
      月、7月間業已投資思鎧方案(詳如附表編號1-3所示)，且
      有收取回饋之利潤，為上訴人所不爭執(見原審卷一第58
      頁)，則上訴人再次交付林威儒3萬5,000元投資思鎧方案
      ，難認係因林威儒招攬所致。再者，依上訴人所提出林威
      儒搓合G幣之紀錄，其上已記載「為湊拍賣條件」等語(見
      原審卷一第91頁)，參以上訴人亦自承前開搓合G幣記錄係
      伊委請他人拍賣伊帳戶內之點數兌換現金，其因拍賣取得
      現金為44萬7,000元等語(見原審卷一第114頁)，堪認林威
      儒辯稱係為湊足拍賣G幣最低限制，上訴人及其他友人始
      委託伊合併掛單等語亦可採信。綜上所述，上訴人經由呂
      佳芳主動與林威儒聯繫，委託林威儒幫忙將其帳戶內之點
      數兌換成現金，並另交付3萬5,000元予林威儒，請其轉交
      予思鎧集團，再次投資思鎧方案等情，核與前開銀行法之
      要件不相當，難謂有違反保護他人之法律。至於上訴人提
      出林威儒手寫之計算式(見本院卷第245頁)，僅得認定林
      威儒有再次向上訴人解說思鎧方案之內容，然上訴人既非
      因林威儒招攬而投資已如前所述，自無得為有利於上訴人
      之認定。
(二)上訴人並未證明被上訴人有違反多層次傳銷管理法第18條規
    定之行為：
　　⒈按多層次傳銷管理法第18條規定：「多層次傳銷事業，應
      使其傳銷商之收入來源以合理市價推廣、銷售商品或服務
      為主，不得以介紹他人參加為主要收入來源」，另公平交
      易委員會依多層次傳銷管理法第40條授權所訂定之多層次
      傳銷管理法施行細則第6條規定：「多層次傳銷管理法第1
      8條所稱合理市價之判斷原則如下: 一、市場有同類競爭
      商品或服務者，得以國內外市場相同或同類商品或服務之
       售價、品質為最主要之參考依據，輔以比較多層次傳銷
      事業與非多層次傳銷事業行銷相同或同類商品或服務之獲
      利率，以及考量特別技術及服務水準等因素，綜合判斷之
      。二、市場無同類競爭商品或服務者，依個案認定之(第1
      項)。本法第18條所稱主要之認定，以百分之五十作為判
      定標準之參考，再依個案是否屬蓄意違法、受害層面及程
      度等實際狀況合理認定(第2項)。」，是由上述規定觀之
      ，多層次傳銷管理法第18條規定之構成要件，最重要者，
      應係「主要」收入來源及「合理市價」的認定標準(最高
      法院107年台上字第510號刑事判決參照)。
　　⒉經查，上訴人除未證明其成為被上訴人之下線，被上訴人
      因招募上訴人為會員有領取獎金外，更未證明被上訴人係
      以招募會員領取獎金為渠等之主要收入來源，況林威儒亦
      否認招募新會員會多領取獎金，並辯稱：思鎧方案以3萬5
      ,000元投資金額為例，在400日之後一定可領得6萬元，介
      紹會員僅會提前領到，並未增加金額，縱使不介紹會員亦
      可領到6萬元等語(見本院卷第251頁)。則上訴人僅以思鎧
      方案中靜態方案係按下線投資金額領取獎金一情，遽認被
      上訴人有違反多層次傳銷管理法第18條規定云云，顯無理
      由。
五、綜上所述，上訴人依民法第184條第2項、第185條規定，請
    求陳賢斌、劉惠文與原審共同被告林瑞基連帶給付105萬元
    本息；陳賢斌與原審共同被告林瑞基連帶給付35萬元本息；
    林威儒與原審共同被告林瑞基連帶給付3萬5,000元本息，均
    非屬正當，不應准許。從而原審所為上訴人敗訴之判決，並
    無不合。上訴意旨指摘原判決不當，求予廢棄改判，為無理
    由，應駁回其上訴。
六、本件事證已臻明確，兩造其餘之攻擊或防禦方法及所用之證
    據，經本院斟酌後，認為均不足以影響本判決之結果，爰不
    逐一論列，附此敘明。
七、據上論結，本件上訴為無理由，判決如主文。　　
中　　華　　民　　國　　110 　年　　5 　　月　　19　　日
                  民事第五庭    
                        審判長法  官  賴劍毅
                              法  官  陳君鳳
                              法  官  楊雅清
正本係照原本作成。
不得上訴。
中　　華　　民　　國　　110 　年　　5 　　月　　19　　日
　　　　　　　　　　　　  　  書記官  陳惠娟   
附表
編號 金額 日期 帳號 帳戶所有人 1 35萬元 104/12/4  000000000000000  李後賢 2 35萬元 105/5/10     00000000000   劉惠文 3 70萬元 105/7/12     同上 同上